【裁判字號】    98,訴,629
【裁判日期】    990108
【裁判案由】    違反臺灣地區與大陸地區人民關係條例等
【裁判全文】
臺灣臺南地方法院刑事判決               98年度訴字第629號
公  訴  人  臺灣臺南地方法院檢察署檢察官
被      告  戊○○
上列被告因違反臺灣地區與大陸地區人民關係條例等案件，經檢
察官提起公訴（97年度偵字第13088號），本院判決如下：
    主  文
戊○○共同違反不得使大陸地區人民非法進入臺灣地區之規定，
處有期徒刑壹年陸月。
    事  實
一、戊○○明知大陸地區人民非經主管機關許可，不得進入臺灣
    地區，竟基於使大陸地區人民非法進入臺灣地區之犯意，先
    於民國95年7月2日前往大陸地區，於同年月5日（起訴書誤
    載為10日）與同樣欠缺結婚真意之大陸地區女子王品英（由
    檢察官另行通緝中）至福建省福州市公證處辦妥結婚登記，
    取得該公證處所發之（2006）榕公證內民字第4371號結婚公
    證書，完成虛偽締結婚姻之程序後即先行返台。嗣戊○○與
    王品英復基於使公務員登載不實公文書並持以行使之犯意聯
    絡，由戊○○持上揭結婚證明書至財團法人海峽交流基金會
    （下稱海基會）辦理文書驗證，並經海基會核對與福建省公
    證員協會寄交之副本相符後，取得海基會核發之（95）南核
    字第049031號證明書後，於96年3月23日持上開海基會證明
    書、結婚證明書，並填具大陸地區人民進入臺灣地區旅行證
    申請書，向內政部警政署入出境管理局申請王品英以依親團
    聚之名義入境臺灣地區，該局遂予以核發旅行證予王品英，
    致使王品英得於96年4月25日以依親團聚為由入境臺灣地區
    。嗣於96年5月21日戊○○持上揭海基會證明書、福建省福
    州市公證處出具之結婚證明書、福州市民政局核發之結婚證
    ，前往臺南縣新化鎮戶政事務所，填具結婚登記申請書，辦
    理與王品英之結婚戶籍登記，使該戶政事務所不知情之承辦
    公務員，將戊○○與王品英結婚之不實事項，輸入電腦處理
    ，登載於職務上所掌之戶籍登記資料具有準公文書性質之電
    子資料檔案紀錄內，並據以製發配偶欄載有王品英之戶籍謄
    本、國民身分證之職務上所掌公文書予戊○○，足以生損害
    於戶政機關對於戶籍管理之正確性。嗣王品英嗣於97年11月
    3日出境。戊○○於97年1月8日再續而委託不知情之林東燃
    （起訴書誤載為陳雋恆）持上揭虛偽結婚登記之戶籍謄本、
    海基會證明書、結婚證明書，並填具大陸地區人民進入臺灣
    地區旅行證申請書，向內政部警政署入出境管理局申請王品
    英以依親團聚之名義入境臺灣地區，該局遂予以核發旅行證
    予王品英，致使王品英得於97年2月29日以依親團聚為由入
    境臺灣地區。嗣於97年7月16日，王品英向內政部入出國及
    移民署申請依親居留，經該署發現戊○○與王品英年齡相差
    13 歲，戊○○又為第2次與大陸女子結婚，曾有未通過面談
    致王品英不准入境之紀錄，且戊○○戶籍設於臺南縣，送件
    當日由其親自至臺北市服務站辦理對保，卻又委由臺北市旅
    行社代為送件等不合常理之處，經該署發文至所屬單位臺南
    縣專勤隊至戊○○住處調查渠等2人有無同居之事實，始查
    獲上情。
二、案經內政部入出國及移民署臺南縣專勤隊報告台灣台南地方
    法院檢察署檢察官偵查起訴。
    理  由
壹、證據能力之認定：
    按被告以外之人於審判外之陳述，經當事人於審判程序同意
    作為證據，法院審酌該言詞陳述或書面陳述作成時之情況，
    認為適當者，亦得為證據，刑事訴訟法第159條之5第1項定
    有明文。查被告於本院審理時對證人丁○○○及林木欽於警
    詢時及偵訊中所為筆錄之證據能力均不爭執，且本院依卷內
    資料審酌該警詢及偵訊筆錄作成時之情況，亦認為並未有何
    違背法律或其他相關規定之情事，而應認為適當，是依刑事
    訴訟法第159條之5第1項之規定，上開證人二人於警詢及偵
    訊所作之筆錄，為傳聞法則之例外而具有證據能力。
貳、實體部分：
一、訊據被告戊○○對於於上揭時、地至各單位辦理與王品英結
    婚各項登記及申請王品英入境台灣地區手續，以及王品英以
    依親名義入境台灣之事實，並不爭執，惟否認涉有違法使大
    陸地區人民進入台灣地區及行使使公務員豋載不實公文書之
    犯行，辯稱：伊與王品英是真結婚云云。
二、經查：
(一)、被告於上開時、地至各單位辦理與王品英結婚各項登記及申
    請王品英入境台灣地區手續，以及王品英以依親名義入境台
    灣等事實，為被告所不爭執，並有福建省福州市結婚公證書
    、海基會證明書、結婚登記申請書、戶籍謄本、大陸地區人
    民進入臺灣地區保證書、大陸地區人民進入臺灣地區申請書
    、臺灣地區人民申請大陸地區配偶來臺團聚資料表等各1份
    在卷可按，堪信為真實。
(二)、證人即被告戊○○之母丁○○○於97年8月20日警詢中證述
    ：被告與另一台灣籍女子乙○○及其女兒丙○○在現住地臺
    南縣新化鎮北勢里北勢103號同居約4、5個月，乙○○從事
    回收雜工，丙○○在新化果菜市場附近上課，其不認識王品
    英，且未曾聽聞被告有娶大陸女子王品英等情（見警卷第10
    至12頁）。證人即臺南縣專勤隊員警林木欽於偵查中具結後
    證稱：其於97年8月13日至被告住處查訪時，被告之母親丁○○○及一個小女孩丙○○在場，其去找被告問王品英是否
    在家，被告稱王品英早上跟一個朋友去台南市逛街，後來告
    有約到王品英在大智街及西門路口會合，再一起回到被告家
    ，丁○○○陳稱未曾見過王品英，王品英亦未在該處住過，
    且在現場乙○○之女兒丙○○亦陳稱被告與乙○○同住於一
    房間，陽台上之衣物係其母乙○○所有，且其住在該處時未
    見過王品英等語（偵卷第17頁）。上開證人丁○○○於警詢
    之證述，與證人林木欽偵查中之證述相符，且證人丁○○○
    為被告之母親，應無設詞陷害被告之虞，另參諸警員林木欽
    至被告住處查證當天，王品英並不在現場，被告於本院審理
    時就王品英究係當天早上或是前一天晚上出門，均稱不知道
    （本院卷73、74頁），王品英亦陳稱其大部分時間都住在台
    南市○○路其表姊住處等情（警卷第5頁），足認證人丁○○○稱王品英未與被告同居等語，應堪採信。
(三)、證人丁○○○於偵查中雖翻異前詞，改稱被告與大陸女子王
    品英有結婚，且共同居住在被告上開住處二樓房間云云（偵
    卷第18頁），然證人丁○○○亦稱其不知道被告與王品英結
    婚有無舉辦婚禮，又稱王品英變瘦且留長髮，故其於警詢時
    突然認不出來等語（同上頁筆錄），惟查，證人丁○○○身
    為被告母親，對於被告與王品英結婚是否舉辦婚禮竟不知情
    ，又對於同住一處之兒媳，竟然認不出來，實屬不可思議。
    另證人丁○○○雖證稱係其讓乙○○母女借住家中一樓其隔
    壁房間，但卻稱不知道乙○○名字（同上頁筆錄），與被告
    陳稱乙○○係伊朋友（偵卷第19頁）亦互相矛盾，在在均顯
    示證人丁○○○於偵查中之證述，與常情有違，且互相矛盾
    ，顯屬迴護被告之詞，不堪採信。
(四)、次查，依據員警林木欽至被告住處錄製之蒐證光碟及光碟翻
    拍照片顯示，乙○○母女二人之貼身衣物吊掛在二樓被告房
    間外陽台上（警卷第20頁）。雖證人丙○○於本院審理時證
    稱：其與母親向被告承租一樓房間，被告和一位阿姨住在二
    樓等語，然亦證稱：阿姨的衣服放在一樓房間衣櫃，要換衣
    服時必須到一樓拿再到浴室換，被告和阿姨吃飯都在二樓，
    該屋二樓陽台及一樓屋前均可晾曬衣服，證人即母親衣物均
    晾曬在二樓，必須經過被告房間等語（本院卷第64至66頁）
    。若被告確實與王品英共同居住在該屋二樓房間，而王品英
    卻將衣物放在乙○○一樓之房間內，乙○○則將洗好之衣物
    晾在必須經過二樓被告房間才能到達之陽台，顯係不合情理
    ，證人丙○○上開證述，尚難採信。
(五)、證人林木欽於偵查中並證稱：當天進入被告位於二樓房間時
    ，在泡茶桌上發現一份乙○○的國泰人壽保單等語（偵卷第
    41頁），並提出扣案之國泰人壽保險單影本1紙為證（偵卷
    第44頁）。被告於偵查中辯稱：不知道為何乙○○將保單放
    在伊房間，可能是她拿去那裡看（偵卷第41頁），於本院審
    理時則辯稱：係因王品英表示要買保險，才請朋友乙○○拿
    保單給王品英看云云（本院卷第13頁），被告對於乙○○之
    保單為何出現在伊房間內之原因，前後所述不符，是否為真
    實，顯有疑問。
(六)、復查，被告於97年10月30日與王品英離婚，王品英隨即於同
    年11月2日離境。被告所陳稱與王品英離婚的原因係因王品
    英與前夫所生的兒子摔斷腳，她要趕回去照顧，然被告又自
    成語王品英感情一直都很好沒有發生變化，王品英兒子摔斷
    腳，自可回去照顧，待其子痊癒後再回台與被告相聚，實無
    斷然離婚之必要，被告所指離婚之理由，實與常情不符。參
    諸被告自承迄今仍不知道王品英母親名字，且當初與王品英
    結婚前，並沒有與王品英母親見面，又無法提出介紹人即王
    品英姊妹之年籍及住所地址，以及證人己○○於本院審理時
    證稱：被告與王品英結婚宴客沒有宴請王品英之母親，只有
    宴請朋友等情（本院卷第60頁背面），均顯示被告與王品英
    結婚過程及決定離婚之過程，均嫌草率，且有諸多不合常理
    之處。
(七)、綜上所述，被告與王品英並無同居之事實，且二人結婚離婚
    之過程均有諸多不合常情之處，實難認被告與王品英係真結
    婚，被告上開所辯均不足採信，其犯行明確，應予依法論科
    。
三、按臺灣地區與大陸地區人民關係條例第79條第1項處罰違反
    同條例第15條第1款所定使大陸地區人民非法進入臺灣地區
    罪，凡非經合法手續進入者皆包含之，使大陸地區人民以假
    結婚真入境之脫法方式，進入臺灣地區，即該當此罪，非以
    偷渡者為限（最高法院92年度臺上字第40號判決意旨參照）
    。再按結婚應以當事人之一方為申請人，為結婚之登記，戶
    籍法第17條及第35條分別定有明文；而登記之際並應提出證
    明文件與戶政機關查驗後，即應予以登載，戶籍法施行法第
    13條第2項、第17條亦定有明文，是關於結婚戶籍登記，戶
    籍機關僅有就申請人所提出之申請文書為形式審查之權而無
    實質審查權，此觀之戶籍法第54條規定申請人故意為不實之
    申請，應處新臺幣9,000元以下罰鍰自明。則明知無結婚之
    實，卻使戶政機關之公務員為結婚之登記，自構成刑法第21
    4條之明知不實事項使公務員登載不實罪。核被告戊○○利
    用假結婚方式，使大陸地區女子王品英非法進入臺灣地區之
    所為，係違反臺灣地區與大陸地區人民關係條例第15條第1
    款規定，應依同條例第79條第1項使大陸地區人民非法進入
    臺灣地區罪處斷；另被告以不實之結婚事項，向戶政機關申
    請結婚登記，並持該戶政機關核發內容不實之戶籍謄本行使
    之行為，係犯刑法第216條、第214條之行使使公務員登載不
    實公文書罪，又上開使公務員登載不實公文書之低度行為，
    應為行使使公務員登載不實公文書之高度行為所吸收，不另
    論罪。起訴書就被告於96年3月23日持海基會證明書、結婚
    證明書，並填具大陸地區人民進入臺灣地區旅行證申請書，
    向內政部警政署入出境管理局申請王品英以依親團聚之名義
    入境臺灣地區，致使王品英得於96年4月25以依親團聚為由
    入境臺灣地區之事實雖未記載，惟被告以假結婚之方式使大
    陸地區人民王品英非法進入台灣地區，王品英與被告假結婚
    後即使有數次進入台灣地區之行為，均屬同一犯行之反覆實
    施，應論以一罪，故此部分應為起訴效力所及，自在本院審
    理之範圍內，併予敘明。被告以一行為觸犯上開二罪名，為
    想像競合犯，應從一重之臺灣地區與大陸地區人民關係條例
    第79條第1項之罪處斷。又其與王品英有犯意之聯絡及行為
    之分擔，應論以共同正犯。又被告利用不知情之林東燃持上
    揭虛偽結婚登記之戶籍謄本、海基會證明書、結婚證明書，
    並填具大陸地區人民進入臺灣地區旅行證申請書，向內政部
    警政署入出境管理局申請王品英以依親團聚之名義入境臺灣
    地區，為間接正犯。爰審酌被告犯罪之動機、目的、手段、
    始終否認犯行等一切情狀，量處如主文所示之刑，以資懲儆
    。
四、公訴意旨另以：被告於95年7月23日持經海基會驗證之結婚
    證明書，前往臺南縣警察局新化分局口派出所，於大陸地區
    人民進入臺灣地區保證書上，填載其與王品英為夫妻之不實
    內容，使不知情之承辦警員將「經詢保證人戊○○稱：渠與
    被保人王品英係『夫妻關係』，願意完全負起保證責任」之
    不實事項，加蓋派出所圓戳及警員職章，而登載在其職務上
    掌管之公文書即保證書之對保或證明機關（構）簽註意見欄
    內，足以生損害於警察機關對於大陸地區人民進入臺灣地區
    保證事務查核之正確性，因認被告涉有刑法第214條使公務
    員登載不實罪。惟查：「大陸地區人民進入臺灣地區保證書
    」之內容，係填寫被保證人（即申請來臺之大陸配偶）與保
    證人（在臺之臺籍配偶）之基本資料後，由保證人出具書面
    保證被保證人進入臺灣地區後會在特定處所居住，而負擔保
    證責任，經保證人持該等書面向對保機關申請對保，由對保
    機關實質審查後簽註意見完成對保手續，徵諸臺灣地區與大
    陸地區人民關係條例第10條授權主管機關訂定之「大陸地區
    人民進入臺灣地區許可辦法」第15、16條規定即明。被告向
    臺南縣警察局新化分局申請對保後，雖記載被告與王品英為
    夫妻關係，然並無簽註上開意見，有該保證書1紙在卷可考
    （警卷第15頁），且上開記載係登載被告陳稱之內容，並無
    登載不實可言，故不成立刑法第214條之使公務員登載不實
    罪，惟公訴人認被告此部份之犯行有上開論罪科刑之行使使
    公務員登載不實之公文書犯行間，有吸收關係之實質上一罪
    關係，爰不令為無罪之諭知，附此敘明。
據上論斷，應依刑事訴訟法第299條第1項前段，臺灣地區與大陸
地區人民關係條例第15條第1款、第79條第1項，刑法第11條前段
、第28條、第55條，判決如主文。
本案經檢察官甲○○到庭執行職務。
中    華    民    國    99    年    1     月    8     日
                  刑事第十庭  審判長  法  官  陳威龍
                                      法  官  盧鳳田
                                      法  官  高如宜
以上正本證明與原本無異。
如不服本判決應於收受本判後10日內向本院提出上訴書狀，並應
敘述具體理由。其未敘述上訴理由者，應於上訴期間屆滿後20日
內向本院補提理由書狀（均須按他造當事人之人數附繕本）「切
勿逕送上級法院」。
                                      書記官  陳姿利
中    華    民    國    99    年    2     月    5     日
附錄法條：臺灣地區與大陸地區人民關係條例第15條第1款、第
          79條第1項、刑法第216條、第214條
臺灣地區與大陸地區人民關係條例第15條
（禁止行為）
下列行為不得為之：
一、使大陸地區人民非法進入臺灣地區。
二、明知臺灣地區人民未經許可，而招攬使之進入大陸地區。
三、使大陸地區人民在臺灣地區從事未經許可或與許可目的不符
    之活動。
四、僱用或留用大陸地區人民在臺灣地區從事未經許可或與許可
    範圍不符
    之工作。
五、居間介紹他人為前款之行為。
臺灣地區與大陸地區人民關係條例第79條
（罰則）
違反第15條第1款規定者，處1年以上7年以下有期徒刑，得併科
新臺幣一百萬元以下罰金。
意圖營利而犯前項之罪者，處3年以上10年以下有期徒刑，得併
科新臺幣五百萬元以下罰金。
前二項之首謀者，處5年以上有期徒刑，得併科新臺幣一千萬元
以下罰金。
前三項之未遂犯罰之。
中華民國船舶、航空器或其他運輸工具所有人、營運人或船長、
機長、其他運輸工具駕駛人違反第15條第1款規定者，主管機關
得處該中華民國船舶、航空器或其他運輸工具一定期間之停航，
或廢止其有關證照，並得停止或廢止該船長、機長或駕駛人之職
業證照或資格。
中華民國船舶、航空器或其他運輸工具所有人，有第1項至第4項
之行為或因其故意、重大過失致使第三人以其船舶、航空器或其
他運輸工具從事第1項至第4項之行為，且該行為係以運送大陸地
區人民非法進入臺灣地區為主要目的者，主管機關得沒入該船舶
、航空器或其他運輸工具。所有人明知該船舶、航空器或其他運
輸工具得沒入，為規避沒入之裁處而取得所有權者，亦同。
前項情形，如該船舶、航空器或其他運輸工具無相關主管機關得
予沒入時，得由查獲機關沒入之。
刑法第216條
（行使偽造變造或登載不實之文書罪）
行使第210條至第215條之文書者，依偽造、變造文書或登載不實
事項或使登載不實事項之規定處斷。
刑法第214條
（使公務員登載不實罪）
明知為不實之事項，而使公務員登載於職務上所掌之公文書，足
以生損害於公眾或他人者，處3年以下有期徒刑、拘役或5百元以
下罰金。

司法院資訊處製作；財團法人民間司法改革基金會備份。
